臺灣臺南地方法院民事判決
109年度重訴字第339號
原      告  陽信商業銀行股份有限公司

法定代理人  陳勝宏  
訴訟代理人  唐榮宏  
被      告  呂孟旻  
            吳松川  
            吳森頴  
            吳戴芳  
上列4人共同
訴訟代理人  陳冠仁律師
            嚴孟君律師
上列當事人間確認抵押權不存在等事件，經本院於民國110年9月
15日言詞辯論終結，判決如下：
    主  文
被告吳松川應給付被告呂孟旻新臺幣600萬元及自民國109年10
  月23日起至清償日止，按年息百分之5計算之利息，並由原告
  代位受領。
被告吳森頴、吳戴芳應各給付被告呂孟旻新臺幣200萬元及自民
  國109年10月23日起至清償日止，按年息百分之5計算之利息，
  並由原告代位受領。　
訴訟費用由被告負擔。
    事實及理由
壹、程序方面：
　　按原告於判決確定前，得撤回訴之全部或一部。但被告已為
    本案之言詞辯論者，應得其同意。訴之撤回應以書狀為之。
    但於期日，得以言詞向法院或受命法官為之。訴之撤回，被
    告於期日到場，未為同意與否之表示者，自該期日起，視為
    同意撤回，民事訴訟法第262條第1項、第2項、第4項分別定
    有明文。原告起訴時原聲明請求：1.確認被告呂孟旻與被告
    吳松川間如附表編號1所示之抵押權及其所擔保抵押債權自
    始不存在。2.被告吳松川應給付被告呂孟旻新臺幣（下同）
    600萬元及自民國109年10月23日起至清償日止，按年息百分
    之5計算之利息，並由原告代位受領之。3.確認被告呂孟旻
    與被告吳森頴、吳戴芳間如附表編號2、3所示之抵押權及其
    所擔保之抵押債權自始不存在。4.被告吳森頴、吳戴芳應各
    給付被告呂孟旻200萬元及自109年10月23日起至清償日止，
    按年息百分之5計算之利息，並由原告代位受領之。嗣於110
    年3月24日言詞辯論期日因被告已自認就附表編號1、2、3之
    抵押權並無所擔保之抵押債權存在，並對原告原起訴訴之聲
    明第1項、第3項表示不爭執（本院卷第211頁），原告因而
    撤回訴之聲明第1項、第3項，被告到庭未為表示同意與否，
    視為同意撤回，自應予准許。
貳、實體方面：
一、原告主張：
　㈠被告呂孟旻擔任訴外人即其夫吳建毅之連帶保證人，於84年8
    月2日提供所有之台南市○區○○段0000地號權利範圍全部、及
    其上20434建號所有權全部之房地設定第一順位抵押權5,040
    萬元為擔保，向原告借款4,200萬元；借款放貸繳息至87年5
    月12日逾期未繳付本息，經拍賣上開不動產抵償後，尚積欠
    不足本金38,405,221元暨利息、違約金未受償，原告就上開
    債權已取得本院88年度執字第12046號債權憑證。嗣原告於9
    9年7月2日聲請拍賣被告呂孟旻所有之台南市○區○○段00地號
    及同段69-2地號及70-24地號（69-2及70-24地號土地下合稱
    系爭土地）土地，經本院99年司執慎字第52247號受理在案
    ，然因69地號土地及系爭土地之鑑價金額不足清償優先稅捐
    、呂松根在69地號土地及被告吳松川、吳森穎、吳戴芳（下
    稱吳松川等3人）與呂松根在系爭土地上之抵押優先債權之
    總和，而經本院於100年3月間以拍賣無實益，駁回該案執行
    ，以致原告全無受償。
　㈡被告呂孟旻於借款人逾期繳款之際將其所有69地號土地設定
    第一順位600萬元之最高限額抵押權予呂松根及將系爭土地
    分別設定如附表所示之最高限額抵押權予被告吳松川等3人
    及呂松根，應係為脫免原告之強制執行，系爭執行案件因拍
    賣無實益遭駁回聲請後，被告呂孟旻隨即於100年5月25日將
    69地號土地及系爭土地共3筆土地，以總價24,152,000元出
    售予訴外人李玟良，並已移轉所有權登記於第三人李玟良名
    下。呂松根因呂孟旻出售上開3筆土地予李玟良於100年6月
    間收受價金分別為220萬元、300萬元、380萬元合計900萬元
    之聯邦銀行南台南分行本行支票共3張；被告吳松川則收受
    面額合計600萬元之聯邦銀行南台南分行本行支票共7張（均
    為載有受款人吳松川之支票）、被告吳森頴收受金額為面額
    合計200萬元之聯邦銀行南台南分行本行支票共3張（均為載
    有受款人吳森頴之支票）；被告吳戴芳收受金額為面額合計
    200萬元之聯邦銀行南台南分行本行支票共3張(均為載有受
    款人吳戴芳之支票）。
　㈢被告呂孟旻上開抵押權之設定均係虛偽設定，被告吳松川等3
    人及呂松根就抵押權設定內容實際並無抵押債權存在，此由
    原告之前就69地號土地部分對呂松根訴請確認抵押債權不存
    在並依不當得利之法律關係請求呂松根就所受領之價金返還
    呂孟旻並由原告代位受領案件，業經本院105年度重訴字第3
    19號及臺灣高等法院臺南分院107年度上字第113號民事判決
    （下稱前案）原告勝訴在案可證，被告吳松川等3人與被告
    呂孟旻亦均有親屬關係，設定如附表所示之抵押權情節均相
    同，實際應無抵押債權存在，卻以抵押權人身分受領系爭土
    地之上開買賣價金，自無受領上開價金之法律上原因，應屬
    不當得利，原告得依民法第242條及第179條規定，代位被告
    呂孟旻請求被告吳松川等3人返還上開所分別受領之價金予
    被告呂孟旻，並由原告代位受領等語。
　㈣並聲明：1.被告吳松川應給付被告呂孟旻600萬元及自109年1
    0月23日起至清償日止，按年息百分之5計算之利息，並由原
    告代位受領之。2.被告吳森頴、吳戴芳應各給付被告呂孟旻
    200萬元及自109年10月23日起至清償日止，按年息百分之5
    計算之利息，並由原告代位受領之。
二、被告則答辯：被告自認就附表所登記之抵押權對被告呂孟旻
    確實無所擔保之抵押債權存在。但被告呂孟旻對被告吳松川
    等3人並無不當得利返還請求權存在，原告自亦無從代位被
    告呂孟旻對原告為請求： 
  ㈠被告呂孟旻固有交付被告吳松川面額合計600萬元支票7張、
    被告吳森頴面額合計200萬元支票3張、被告吳戴芳面額合計
    200萬元支票3張，惟支票給付之原因多端，或為清償債務、
    或為贈與、或為投資，原告應就上開13紙支票究竟與其主張
    之債權有何關係及給付不具法律上原因乙節，提出說明及舉
    證，而非由被告舉證彼此間就上開金額之收受存有何種法律
    關係，被告呂孟旻、吳森頴於塗銷抵押權設定涉及使公務員
    登載不實之刑事案件中均已自認犯罪，是抵押權設定及塗銷
    乙事與被告呂孟旻移轉1,000萬元予被告吳森頴並無關聯性
    ，難認原告就被告間金錢之給付為「無法律上之原因」已提
    出證明，原告未盡舉證責任即不得依不當得利法律關係為請
    求。
　㈡如被告呂孟旻係為脫產，明知與被告吳松川等3人間無債權債
    務關係而給付被告吳松川等3人上開款項，則依民法第180條
    第3項規定，被告呂孟旻應不得請求被告吳松川等3人返還上
    開款項，被告呂孟旻既對被告吳松川等3人並無返還請求權
    ，原告自亦無從代位行使。
　㈢並聲明：請求駁回原告之訴。
三、兩造不爭執之事實：
  ㈠被告呂孟旻擔任訴外人即其夫吳建毅之連帶保證人，於84年8
    月2日提供所有之台南市○區○○段0000地號權利範圍全部、及
    其上20434建號所有權全部之房地設定第一順位抵押權5,040
    萬元為擔保，向原告借款4,200萬元；借款放貸繳息至「87
    年5月12日」逾期未繳付本息，經拍賣上開不動產抵償後，
    尚積欠不足本金38,405,221元暨利息、違約金未受償。嗣原
    告就上開債權取得本院88年度執字第12046號債權憑證。
  ㈡被告呂孟旻另外名下所有系爭土地，於87年12月30日由被告
    吳松川設定第一順位本金最高限額600萬元抵押權、於88年1
    月5日由被告吳森頴及吳戴芳二人設定第二順位權利價值本
    金最高限額400萬元抵押權、及於88年1月7日由訴外人呂松
    根設定第三順位檐保債權總金額本金最高限額300萬元抵押
    權。被告呂孟旻名下所有69地號土地於87年10月29日由訴外
    人呂松根設定第一順位本金最高限額600萬元之抵押權。
  ㈢原告於99年7月2日將被告呂孟旻所有系爭土地及69地號土地
    聲請執行拍賣後，該執行案件經本院99年司執慎字第52247
    號受理後，經本院執行處於100年3月7日以南院龍99司執慎
    字第52247號債權人拍賣無實益函通知原告，系爭土地經鑑
    價後核定之拍賣最低價額為21,763,000元，惟系爭土地分別
    設有6,000,000元、4,000,000元、4,000,000元、3,000,000
    元，合計共17,000,000元之抵押債權，優先稅捐債權約5,56
    9,058元，與抵押債權17,000,000元，合計共22,569,058元
    顯已逾拍賣底價等語，並於100年3月間以拍賣無實益，駁回
    該案執行。（補字卷第49頁至第57頁）
  ㈣被告呂孟旻於100年5月25日將系爭土地連同其名下69地號共3
    筆土地以買賣名義移轉於第三人李玟良名下，買賣總價金為
    24,152,000元。上開買賣價金給付方式係由李玫良開立支票
    交付予被告呂孟旻後，被告呂孟旻將買賣價金存放於聯邦銀
    行之信託帳戶，再以開立支票方式將買賣價金交付予被告吳
    松川等3人及訴外人呂松根，被告吳松川收受金額為面額合
    計600萬元之聯邦銀行南台南分行本行支票共7張（均為載有
    受款人吳松川之支票）；被告吳森頴收受金額為面額合計20
    0萬元之聯邦銀行南台南分行本行支票共3張（均為載有受款
    人吳森頴之支票）；被告吳戴芳收受金額為面額合計200萬
    元之聯邦銀行南台南分行本行支票共3張(均為載有受款人吳
    戴芳之支票）；呂松根收受金額為面額合計900萬元之聯邦
    銀行南台南分行本行支票共3張。
  ㈤呂松根所取得之上開支票兌現金額，有於100年7月5日轉165
    萬元入被告呂孟旻女兒吳怡嫻帳戶，135萬元入吳怡慧帳戶
    。
  ㈥原告於105年11月17日對被告呂孟旻及呂松根提起確認抵押債
    權不存在等訴訟，請求確認被告呂孟旻與呂松根就69地號土
    地，於87年10月29日所設定第一順位本金最高限額600萬元
    抵押權所擔保之抵押債權不存在，呂松根應給付被告呂孟旻
    600萬元及其利息，並由原告代位受領，經本院以105年度重
    訴字第319號、臺灣高等法院臺南分院以107年度上字第113
    號判決及最高法院108年度台上字第1291號裁定，認定原告
    勝訴在案。（補字卷第77頁至第103頁、第113頁至第131頁
    ）
  ㈦被告吳松川自認就系爭土地對被告呂孟旻無600萬元之抵押債
    權存在。被告吳森頴及吳戴芳自認就系爭土地對被告呂孟旻
    無400萬元之抵押債權存在。
四、兩造爭執事項：原告依民法第179條不當得利之規定，請求
    被告吳松川返還600萬元予被告呂孟旻，請求被告吳森頴及
    吳戴芳各返還200萬元予被告呂孟旻，並均由原告代位受領
    ，有無理由？茲就本院判斷意見分述如下：
  ㈠按債務人怠於行使其權利時，債權人因保全債權，得以自己
    之名義，行使其權利，民法第242條定有明文。次按無法律
    上之原因而受利益，致他人受損害者，應返還其利益。雖有
    法律上之原因，而其後已不存在者，亦同，同法第179條定
    有明文。又如受利益人係因其給付而得利時，即給付型之不
    當得利之所謂無法律上之原因，即指其給付欠缺給付之目的
    。再不當得利之受領人於受領時，知無法律上之原因，應將
    受領時所得之利益，附加利息，一併償還，民法第182條第2
    項亦有明文。
  ㈡查被告吳松川等3人收受上開支票款之原因乃係因被告呂孟旻
    出售系爭土地時系爭土地有被告吳松川等3人如附表所示之
    抵押權登記，被告呂孟旻主張為清償上開抵押債務才以買受
    人應給付之買賣價金開立支票給付被告吳松川合計600萬元
    、給付被告吳森頴及吳戴芳各200萬元等情，業據被告呂孟
    旻於前案陳述明確，有被告呂孟旻於前案所提出之答辯狀及
    被告呂孟旻於本院103年度司執字第67120號執行案件中所提
    出之陳報狀、各抵押權塗銷同意書及相關支票影本、不動產
    買賣契約書等件可憑，且為被告所不爭執，詳如不爭執事項
    ㈣所示，惟被告吳松川、吳森頴及吳戴芳與被告呂孟旻就系
    爭土地所設定如附表所示之抵押權實際並無所擔保之600萬
    元及400萬元債權存在，既已經被告自認屬實，則被告吳松
    川、吳森頴及吳戴芳自屬欠缺給付目的而受領呂孟旻出售系
    爭土地之價款600萬元、200萬元、200萬元清償抵押債務，
    並塗銷抵押權，其等上開所分別受領600萬、200萬元、200
    萬元，自屬欠缺法律上原因，被告抗辯原告尚未對「無法律
    上原因」盡舉證之責任，自無可採。是原告主張被告吳松川
    等3人於100年6月間受領被告呂孟旻出賣系爭土地所獲得之
    價款，對被告呂孟旻構成不當得利，應屬有據。
　㈢被告雖再抗辯被告呂孟旻對被告吳松川等3人所為之給付係明
    知無給付之義務而為給付，依民法第180條第3款規定，被告
    呂孟旻應不得請求被告吳松川等3人返還云云，惟按民法第1
    80條第3款所謂非債清償，須給付人係因清償債務而為給付
    ，且所為給付，係任意為之者，始足當之，若因避免強制執
    行或為其他不得已之事由，而為給付者，雖於給付時，明知
    債務不存在，仍非不得請求返還。經查，本件被告呂孟旻係
    為脫免系爭土地遭原告聲請強制執行，先於系爭土地上虛偽
    設定如附表所示之抵押權登記，已如前述，嗣於原告聲請強
    制執行拍賣系爭土地後，為脫免遭原告繼續聲請強制執行，
    隨即出售系爭土地，並以系爭土地上虛偽設定之如附表所示
    之抵押權內容給付被告吳松川等3人上開支票而塗銷抵押權
    登記並移轉系爭土地所有權予第三人所有等情，已如前述。
    顯見被告呂孟旻並非因清償債務而給付上開支票予被告吳松
    川等3人，僅係為配合系爭土地上開虛偽設定之抵押權內容
    交付上開支票塗銷抵押權登記，且係因為避免系爭土地遭原
    告強制執行求償，方為上開行為甚明，其上開給付亦非屬任
    意為之，與民法第180條第3款規定，尚屬有別，依前開說明
    ，應認被告呂孟旻仍得對被告吳松川等3人請求返還上開不
    當得利，被告以上開情詞抗辯被告呂孟旻不得對被告吳松川
    等3人請求返還不當得利云云，本院認亦無可採。
  ㈣再被告呂孟旻100年間名下財產總額為1,246,278元，此有稅
    務電子閘門財產所得調件明細表1紙附於前案一審卷第234頁
    反面可憑。而其當時積欠原告債務高達38,405,221元，如不
    爭執事項㈠所示，被告呂孟旻將出售系爭土地價款使被告吳
    松川、吳森頴、吳戴芳不當得利取得，該當自陷無資力，並
    使原告之債權無從滿足，合於民法第242條之規定。是原告
    依民法第242條及第179條之規定代位被告呂孟旻提起本訴請
    求被告吳松川返還600萬元；被告吳森頴、吳戴芳各返還200
    萬元及利息，並由原告代位受領，自屬有據。
五、綜上所述，原告依民法第242條及不當得利之法律關係請求
    被告吳松川、吳森頴、吳戴芳應各給付呂孟旻600萬元、200
    萬元、200萬元及均自109年10月23日起至清償日止，按年息
    百分之5計算之利息，並由原告代位受領，為有理由，應予
    准許。
六、本件事證已臻明確，兩造其餘攻擊、防禦方法及所提之證據
    ，經本院審酌後，認與判決之結果不生影響，爰不一一論述
    ，併此敘明。
七、訴訟費用負擔之依據：民事訴訟法第78條、第85條第1項前
    段。
中　　華　　民　　國　　110 　年　　10　　月　　8 　　日
                  民事第三庭    法  官　童來好  
以上正本係照原本作成。
如對本判決上訴，須於判決送達後20日內向本院提出上訴狀。
如委任律師提起上訴者，應一併繳納上訴審裁判費。
中　　華　　民　　國　　110 　年　　10　　月　　8 　　日
                                書記官　郭倢妮
土地：    編號       地             號  面       積  (平方公尺） 權利範圍  1 臺南市○區○○段0000地號 320.00  全  部  2 臺南市○區○○段00000地號 49.00  全  部 編號 抵押權設定情形：     1 登記次序：0000-000 0.收件年期及字號：民國87年東資地字第033456號 2.登記日期：民國87年12月30日    3.登記原因：設定      4.權利人：吳松川 5.權利種類：抵押權   6.債權額比例：全部 7.擔保債權總金額：最高限額新台幣6,000,000元 　 8.存續期間：87年12月29日至89年12月29日 9.清償日期：依照各個契約約定 10.利息（率）：無 11.遲延利息（率）：無 12.違約金：無　　　    2 登記次序：0000-000 0.收件年期及字號：民國88年東資地字第000020號 2.登記日期：民國88年1月5日    3.登記原因：設定      4.權利人：吳森頴 5.權利種類：抵押權   6.債權額比例：2分之1　 7.擔保債權總金額：最高限額新台幣4,000,000元 　 8.存續期間：88年1月4日至90年1月4日 9.清償日期：依照各個契約約定 10.利息（率）：依照各個契約約定 11.遲延利息（率）：無 12.違約金：無　 　     3 登記次序：0000-000 0.收件年期及字號：民國88年東資地字第000020號 2.登記日期：民國88年1月5日    3.登記原因：設定      4.權利人：吳戴芳 5.權利種類：抵押權   6.債權額比例：2分之1　 7.擔保債權總金額：最高限額新台幣4,000,000元 　 8.存續期間：88年1月4日至90年1月4日 9.清償日期：依照各個契約約定 10.利息（率）：依照各個契約約定 11.遲延利息（率）：無 12.違約金：無　　    4 登記次序：0000-000 0.收件年期及字號：民國88年東資地字第000235號 2.登記日期：民國88年1月7日    3.登記原因：設定      4.權利人：呂松根 5.權利種類：抵押權   6.債權額比例：全部　 7.擔保債權總金額：最高限額新台幣3,000,000元 　 8.存續期間：88年1月6日至90年1月6日 9.清償日期：依照各個契約約定 10.利息（率）：無 11.遲延利息（率）：無 12.違約金：無